臺灣高等法院臺中分院民事判決　　　　　　　　九十年度再易字第一一號
　　　再審原　告　甲○○
　　　法定代理人　鄭明輝
　　　再審被　告　乙○○
右當事人間請求損害賠償事件，再審原告對於中華民國九十年二月二十日本院八十八
年度上字第二八七號確定判決提起再審，本院判決如左：
    　主　    文
本院八十八年度上字第二八七號確定判決廢棄。
再審被告於前程序之第二審上訴駁回。
前程序第一、二審及再審訴訟費用，由再審被告連帶負擔。
　    事　    實
甲、再審原告方面：
壹、聲明：
一、鈞院八十八年度上字第二八七號確定判決廢棄。
二、右廢棄部分再審被告於前程序之第二審上訴駁回。
三、前程序第一、二審及再審訴訟費用均由再審被告連帶負擔。
貳、陳述：
一、按適用法規顯有錯誤者，得以再審之訴對於確定判決聲明不服，民事訴訟法第四
    百九十六條第一項第一款定有明文；又不得上訴第三審法院之事件，其經第二審
    確定判決，如就足影響於判決之重要證物，漏未斟酌者，亦得提起再審之訴，同
    法第四百九十七條亦有明定。本件再審原告於九十年三月五日收受鈞院八十八年
    度上字第二八七號民事判決（以下簡稱前審判決），該判決不得上訴第三審，業
    已確定，再審原告於法定期間內提起再審之訴，已遵守法定不變期間，合先敘明
    。
二、前審判決廢棄前程序第一審判決即臺灣南投地方法院八十七年度訴字第二０九號
    第一審判決（以下簡稱第一審判決），而駁回再審原告在第一審之訴，無非以「
    查本件被上訴人（即再審原告）既列乙○○（即再審被告）為共同被告，則其回
    復原狀即請求該劉女返還支票即屬回復原狀，自非有不能回復及回復有重大困難
    之情形，況被上訴人亦未能證明其有經相當期限催告後，上訴人（即再審被告）
    逾期不為回復之事實，從而，被上訴人逕行請求以金錢賠償其損害，自無理由」
    等語為據，然前審判決有適用法規顯有錯誤及就足影響於判決之重要證物漏未斟
    酌之情形，茲敘述如左：
（一）、前審判決就已罹於時效之支票，認再審原告請求返還支票即可回復原狀，其
        適用法規顯有錯誤。
        １、按負損害賠償責任者，除法律另有規定或契約另有約定外，應回復他方
            損害發生前之原狀，民法第二百十三條第一項固定有明文，惟不能回復
            原狀或回復原狀顯有重大困難者，應以金錢賠償其損害，同法第二百十
            五條規定甚明；而損害賠償之目的，在於填補所生之損害，其應回復者
            ，並非「原來狀態」，而係「應有狀態」，此亦有最高法院六十四年度
            第六次民庭庭推總會決議可參。茲支票為完全之有價證券，欲行使支票
            票據權利，必須持有支票始得為之，喪失支票之占有，即無票據權利可
            言。又依票據法第二十二條第一項後段規定，對於支票發票人之追索權
            ，自發票日起算，一年間不行使，因時效而消滅，故票據權利之行使，
            除須占有票據外，尚須其占有及行使票據權利之時間，均在自發票日起
            算一年內為之始可。故就票據權利之損害，所應回復原狀者，應係回復
            損害發生時，票據權利人所得行使權利之原狀，非將票據返還票據權利
            人即謂已回復原狀。若票據權利因侵權行為使票據權利人喪失票據之占
            有，並致該票據因罹於時效，則縱侵權行為人於票據罹於時效後，將該
            票據返還票據權利人，亦無法回復票據權利人損害發生前所得行使之權
            利，此種情形，自屬民法第二百十五條所定之不能回復原狀，從而被害
            人自得請求以金錢賠償其損害。
        ２、本件再審原告於八十六年六月十九日在再審被告台灣中小企業銀行股份
            有限公司埔里分行（以下簡稱台灣中小企銀）營業時間內，於其營業處
            所將再審原告持有訴外人黃宏謨簽發系爭以再審被告台灣中小企銀為付
            款人、帳號一○六七○號、票據號碼0000000號、金額新臺幣（
            下同）一百萬元，發票日為八十六年十二月一日支票一張，委託再審被
            告於票載發票日屆至時，將該支票款項存入再審原告開設於再審被告台
            灣中小企銀之活期存款帳號八一七二三二號帳戶內，該支票由再審被告
            台灣中小企銀之受僱人即再審被告乙○○收受，而再審被告乙○○基於
            職務對其特定掌管之支票占為己有，致再審原告無法行使系爭支票之票
            據權利，再審被告台灣中小企銀應與再審被告乙○○負連帶賠償責任等
            情，為前審判決認定之事實，而系爭支票之票據權利於八十七年十二月
            一日即因罹於時效而消滅。本件再審被告乙○○於為本件侵權行為時，
            系爭支票尚未罹於時效，然於臺灣南投地方法院第一審言詞辯論時，系
            爭票據即已罹於時效，自已不能回復損害時之原狀，故第一審判決乃准
            再審原告請求以金錢賠償再審原告之損害，其認事用法並無違誤，惟鈞
            院前審判決，竟就已罹於時效之系爭支票，認再審原告請求再審被告劉
            愛琴返還系爭支票即屬回復原狀，因而廢棄第一審判決而駁回再審原告
            第一審之訴及假執行之聲請，則鈞院前審判決顯有違民法第二百十五條
            及票據法第二十二條第一項後段規定，自有民事訴訟法第四百九十六條
            第一項第一款所定適用法規顯有錯誤之再審事由。
　　　　３、再審被告乙○○業已逃匿而遭通緝，故欲請求再審被告乙○○於系爭支
　　　　　　票罹於時效消滅前返還系爭支票，顯有重大困難，且縱獲勝訴，日後亦
　　　　　　僅得請求再審被告乙○○返還業已罹於時效之系爭支票，縱再審被告將
　　　　　　系爭支票返還再審原告，亦無法填補再審原告之損失，故返還系爭支票
　　　　　　，並非民法第二百十三條所定回復原狀之方法，是本件於第一審起訴時
　　　　　　，請求回復原狀顯有重大困難，再審原告依民法第二百十五條規定請求
　　　　　　再審被告以金錢賠償損害，於法有據。
（二）、鈞院前審判決有民事訴訟法第四百九十七條所規定就足影響於判決之重要證
        物，漏未斟酌之再審事由。
        １、再審被告乙○○於為系爭侵權行為後，即逃匿無蹤，亦因所涉侵占犯行
            而遭通緝，此業經鈞院前審調取臺灣南投地方法院八十七年度訴字第二
            二三號刑事案卷及八十七年度偵字第一八八九號卷足憑，再審被告劉愛
            琴既已遭通緝，則欲請求再審被告乙○○返還系爭支票，顯有重大困難
            ，則再審原告依民法第二百十五條規定，直接請求以金錢賠償損害，於
            法有據，鈞院前審判決就再審被告乙○○業遭通緝之足以影響於判決之
            重要證據，漏未審酌，致認事用法有誤，故前審判決即有民事訴訟法第
            四百九十七條所規定之再審事由。
        ２、再審原告將系爭支票委託再審被告將該支票款項存入再審原告開設於再
            審被告台灣中小企銀之活期存款帳號八一七二三二號帳戶內，該支票由
            再審被告台灣中小企銀之受僱人即再審被告乙○○收受，再審被告劉愛
            琴在伊設於再審被告台灣中小企銀帳號00000000000號綜合
            存款存摺內頁簽收，鈞院前審判決於判斷本件之損害是否能否回復原狀
            時，若就該證物存摺中所載系爭支票之發票日部分加以斟酌，即可知系
            爭支票於第一審言詞辯論時即已罹於時效，已不能回復原狀，然前審判
            決就此足影響於判決之重要證物，漏未斟酌，致此部分認事用法均有違
            誤。
三、對再審被告台灣中小企銀答辯之陳述：
（一）、再審被告2台灣中小企銀答辯以：再審原告之存摺記載系爭支票於八十六年
　　　六月十九日存入，並記載八十六年八月二十三日撤回，惟該撤回日期及字樣遭
　　　人劃去，且未有任何人（包括乙○○）記載，故系爭支票是否遭再審被告乙○
　　　○侵占？是否仍由再審被告乙○○保管占有中，仍待再審原告證明之，再審原
　　　告並無任何證據證明系爭支票為乙○○所侵占，自無請求再審被告給付一百萬
　　　元損害賠償之理由云云。然查：
    　　１、本件再審原告存摺上記載八十六年八月二十三日撤回，及該撤回日期及
　　　　　　字樣遭人劃去等情，係八十六年八月間，聽聞再審被告乙○○有侵占他
　　　　　　人票據，且未上班等情，再審原告恐系爭支票遭其侵占，乃至再審被告
　　　　　　台灣中小企銀之公司辦理撤回系爭支票，以查明事實，該公司承辦人員
　　　　　　於再審原告存摺上記載八十六年八月二十三日撤回後，因找不到系爭支
　　　　　　票，故而將該撤回日期及字樣予以劃去，合先陳明。
    　　２、本件再審原告於八十六年六月十九日在再審被告台灣中小企銀之公司營
　　　　　　業時間內，於其營業處所將再審原告所持有系爭支票委託再審被告於票
　　　　　　載發票日屆至時，將系爭支票款項存入再審原告開設於再審被告台灣中
　　　　　　小企銀之活期存款帳號八一七二三二號帳戶內，該支票由再審被告台灣
　　　　　　中小企銀之受僱人即再審被告乙○○收受，而再審被告乙○○基於職務
　　　　　　對其特定掌管之支票占為己有並逃逸，致再審原告無法行使系爭支票之
　　　　　　票據權利，再審被告應負連帶賠償責任等情，為前審判決認定之事實。
　　　　　　系爭支票既由再審被告乙○○收受，再審被告台灣中小企銀復屢辯稱系
　　　　　　爭支票並未入庫，則系爭支票係遭再審被告乙○○侵占，至為明確。至
　　　　　　再審被告乙○○侵占系爭支票後，究將之毀損、遺棄或仍保管占有而逃
　　　　　　逸，均有致再審原告無法行使系爭支票之票據權利，均係侵權行為，則
　　　　　　再審原告請求損害賠償，自有理由。
（二）、案外人黃宏謨雖稱其未開立支票云云，然查：
    　　１、黃宏謨為本案之利害關係人，其所為上開證言，乃為脫免其票據責任而
　　　　　　為，自不足採。
　　　　２、系爭支票存款開戶申請書為黃宏謨所開立，有該申請書附於前審卷足憑
　　　　　　，黃宏謨並未撤銷該支票帳戶，且再審被告台灣中小企銀復自承該帳戶
　　　　　　至八十六年九月十九日始公告拒絕往來，及自承向伊領取支票，須以支
　　　　　　票開戶之印鑑申請，而黃宏謨並自承銀行有寄通知（支票往來明細及帳
　　　　　　戶存款餘額）予伊，可知向再審被告台灣中小企銀請領黃宏謨帳戶之支
　　　　　　票及簽發該等支票，均須黃宏謨之支票存款印鑑章始得為之，且銀行均
　　　　　　會按時將支票往來明細及支票帳戶存款餘額通知存款人黃宏謨，而再審
　　　　　　被告乙○○與黃宏謨原係夫妻，黃宏謨對其支票帳戶長久以來之簽發往
　　　　　　來，亦均未表異議，則縱認黃宏謨存款支票係再審被告乙○○請領及簽
　　　　　　發，然黃宏謨既將存款印鑑章交予其妻即再審被告乙○○請領支票及簽
　　　　　　發支票，且長久未表異議，則黃宏謨有授權再審被告乙○○為票據行為
　　　　　　，堪以認定，且無論系爭票據是否黃宏謨所簽發，若系爭支票未遭再審
　　　　　　被告乙○○侵占，再審原告於時效完成前，均得對黃宏謨行使票據權利
　　　　　　。
（三）、再審被告台灣中小企銀另辯以：再審原告原可依票據法第十九條規定為公示
        催告之聲請，及支票時效消滅，僅債務人生抗辯權而已，票據債務人不行使
        抗辯權，其權利仍可行使云云，經查：
    　　１、依最高法院六十六年臺上字第三五一五號判例意旨：「查證券遺失時是
　　　　　　否聲請公示催告，俾獲除權判決而對證券義務人主張其權利，乃證券權
　　　　　　利人之自由，本件上訴人原執有之支票，既經查明認定為被上訴人所竊
　　　　　　取並撕毀，且將撕毀殘片寄回發票人，則原執票人之上訴人當時業已不
　　　　　　能行使票據上之權利，殊難因上訴人尚得依公示催告程序主張權利，而
　　　　　　認上訴人未受損害，不得依侵權行為之法律關係請求賠償。」，本件系
　　　　　　爭支票既遭再審被告乙○○以侵權行為，致再審原告不能行使票據上之
　　　　　　權利，殊難因再審原告尚得依公示催告程序主張權利，而認再審原告未
　　　　　　受損害，不得依侵權行為之法律關係請求賠償。
    　　２、票據權利罹於時效後，票據債務人得以時效抗辯，執票人之票據權利將
　　　　　　因而無法行使，自不得以射倖而認執票人仍得行使權利。本件發票人黃
　　　　　　宏謨一知系爭票據遭再審被告乙○○侵占，即已否認票據責任，則黃宏
　　　　　　謨自不可能不為票據時效抗辯，再審被告台灣中小企銀主張黃宏謨可能
　　　　　　不為時效抗辯，自不足採。
乙、再審被告方面：
壹、再審被告臺灣中小企銀部分：
一、聲明：
（一）、再審之訴駁回。
（二）、第一、二審及再審訴訟費用均由再審原告負擔。
二、陳述：
    按本件再審原告以前審判決有適用法規顯有錯誤及就足影響於判決之重要證物漏
    未斟酌之情形為由，提出本件再審之訴，然查：
（一）、本件系爭支票發票名義人為訴外人黃宏謨，票據號碼為0000000，金
        額一百萬元，發票日為八十六年十二月一日，再審原告主張系爭支票為再審
        被告乙○○，因積欠其借款，乃交付發票人為黃宏謨之支票予伊。再審原告
        並提出伊於再審被告台灣中小企業銀行埔里分行帳號0000000000
        0號綜合存款存摺內頁對簽收證據為憑，然查存摺記載系爭支票於八十六年
        六月十九日存入，並記載八十六年八月二十三日撤回，惟該撤回日期及字樣
        遭人劃去，且未有任何人（包括乙○○）記載，故系爭支票是否遭再審被告
        乙○○侵占？是否仍由再審被告乙○○保管占有中，仍待再審原告證明之，
        再審原告並無任何證據證明系爭支票為再審被告乙○○所侵占，自無請求再
        審被告給付一百萬元損害賠償之理由。
（二）、票據權利行使，除占有票據外，另須票據發票人合法開立票據始得請求，若
        票據係由第三人偽造發票時，則票據發票人自不負票據責任。本件系爭支票
        ，依再審原告主張無非係以黃宏謨開立系爭支票交予再審被告乙○○，再由
        再審被告乙○○交由再審原告，以清償再審被告乙○○向再審原告借貸之款
        項。然黃宏謨已多次到庭證述其未開立系爭支票，故系爭支票究否合法開立
        及生票據法上票據之效力，再審原告皆未舉證其主張之事實，逕以其票據上
        請求權遭再審被告所侵害，而請求損害賠償，自屬無據。
（三）、按負損害賠償責任者，除法律另有規定或契約另有訂定外，應回復他方損害
        發生前之原狀，民法第二百十三條第一項定有明文。如經債權人定相當期限
        催告後，逾期不為回復時，或不能回復原狀或回復原狀顯有困難時，債權人
        始得請求以金錢賠償其損害，故如回復原狀者，即無逕以金錢賠償其損害之
        問題。本件系爭支票於起訴時，並未罹於時效而消滅，再審原告所主張事實
        係發生於本件第一審審理中，再審原告原可依票據法第十九條規定為公示催
        告之聲請，惟再審原告竟任其主張持有之票據，罹於時效，故再審原告主張
        之再審被告乙○○侵權行為應負損害賠償責任，原可回復原狀。嗣後因再審
        原告怠於行使權利，方罹於時效，再審原告再主張依系爭支票之權利罹於時
        效，不能回復原狀，顯有違背誠信原則。況系爭支票之票據請求權於審理中
        罹於時效，亦非不能回復原狀或回復原狀顯有困難，按時效消滅，僅債務人
        生抗辯權而已，果再審被告乙○○交付票據，而票據債務人不行使抗辯權，
        其權利仍可行使。故再審原告於起訴時，並無不能回復原狀或回復原狀顯有
        困難，及定相當期限催告，而逾期不為回復之情事，再審原告所主張不能回
        復原狀之情事，亦由其本身怠於行使權利之行為所造成，再審原告再行主張
        系爭支票罹於時效之事實，顯有違反民法第一百四十八條第二項規定行使權
        利，履行義務應依誠實及信用方法為之，故原確定判決應無違背法令之錯誤
        。
（四）、再審被告乙○○雖遭通緝，然再審原告不能證明系爭支票已遭人毀損，及再
        審被告乙○○受託收受系爭支票時，雖有書寫支票帳號，金額及加蓋印章，
        然系爭支票究否為再審被告乙○○所盜開偽造？存摺中同行之支票撤回行為
        ，遭人劃去，為何人塗改？系爭支票是否為再審被告乙○○所侵占？再審原
        告皆未舉證以明事實，故再審被告乙○○遭通緝，自非無法回復原狀之情事
        ，而系爭支票於八十七年十二月一日即為罹於時效，顯係再審原告怠於行使
        其依票據法第十九條公示催告之聲請，自不得據以主張系爭損害不能回復原
　　　　狀或回復原狀顯有困難，應屬無疑。故原確定判決應無足以影響判決重要證
　　　　物，漏未斟酌之情事。
貳、再審被告乙○○部分：
    再審被告乙○○未於言詞辯論期日到場，亦未提出書狀作何聲明或陳述。
丙、本院依職權調閱本院八十八年度上字第二八七號給付票款民事案卷。
      理     由
甲、程序方面：
    本件再審被告乙○○未於言詞辯論期日到場，核無民事訴訟法第三百八十六條各
    款所列情形，爰依再審原告之聲請，就再審被告乙○○部分由其一造辯論而為判
    決。
乙、實體方面：
一、本件再審原告於第一審程序起訴主張：伊於八十六年六月十九日將持有訴外人黃
    宏謨簽發系爭以再審被告台灣中小企銀為付款人、帳號一○六七○號、票據號碼
    0000000號、金額一百萬元，發票日為八十六年十二月一日支票一張，委
    託再審被告於票載發票日屆至時，將該支票款項存入再審原告開設於再審被告台
    灣中小企銀之活期存款帳號八一七二三二號帳戶內，該支票由再審被告台灣中小
    企銀之受僱人即再審被告乙○○收受，並經再審被告乙○○在伊設於再審被告台
    灣中小企銀帳號00000000000號綜合存款存摺內頁簽收。然再審被告
    乙○○竟基於為自己不法所有意圖，將該支票侵占入己，致伊因而喪失該支票之
    持有，無法對黃宏謨行使該一百萬元之票款請求權，受有一百萬元之損害，爰依
    民法第一百八十四條第一項侵權行為及同法第一百八十八條第一項前段僱用人之
    責任之規定，求為命再審被告連帶賠償伊一百萬元及其法定遲延利息之判決。
二、再審被告台灣中小企銀於前審程序固自認再審被告乙○○原係伊雇員，惟以再審
    被告乙○○與再審原告有金錢借貸關係，再審被告乙○○前向再審原告借款，嗣
    交付系爭支票，再審原告復將該票據交給再審被告乙○○代收，再審被告乙○○
    僅在再審原告存摺內頁上端簽收，無託收票據明細表，並未繳交銀行入庫，僅為
    其私人受任之意思表示，非係基於再審被告台灣中小企銀業務承辦人身份之職務
    上行為，與伊無關，且再審原告與銀行業務往來十多年，明知再審被告乙○○此
    有違銀行業務處理程序，縱容銀行員私下借貸，實無損害可言，亦非在僱用人監
    督管理權責內；迨再審原告至伊分行撤票時，再審被告台灣中小企銀始知再審被
    告乙○○代收客戶票據而未入庫，經清查後即對該支票之發票人帳戶執行圈存該
    票款以保障執票人權益，已盡善良管理人義務，自無庸負連帶賠償責任等語置辯
    。而再審被告乙○○則未於前審之言詞辯論期日到場，亦未提出書狀，作何聲明
    或陳述。
三、本件再審原告持有訴外人黃宏謨簽發以再審被告台灣中小企銀為付款人、帳號一
    ○六七○號、票據號碼0000000號、金額一百萬元，發票日為八十六年十
    二月一日支票一張，經於八十六年六月十九日將上開支票，委託再審被告於票載
    發票日屆至時，將該支票款項存入再審原告開設於再審被告台灣中小企銀之活期
    存款帳號八一七二三二號帳戶內，該支票由再審被告台灣中小企銀之受僱人即再
    審被告乙○○收受，並經再審被告乙○○於再審原告設於再審被告台灣中小企銀
    帳號00000000000號綜合存款存摺內頁簽收。然再審被告乙○○竟基
    於為自己不法所有意圖，將該支票侵占入己，致再審原告因而喪失該支票之持有
    等情，業據第一審法院調閱該院刑事庭八十七年度訴字第二二三號卷查核屬實，
    且為兩造於前審程序所不爭執，自堪信為真實，則再審被告台灣中小企銀於本院
    審理時再抗辯稱系爭支票是否遭再審被告乙○○侵占？是否仍由再審被告乙○○
    保管占有中，仍待再審原告證明云云，自無足採。
四、系爭支票存款開戶申請書為黃宏謨所開立，有該申請書附於前審卷足憑，黃宏謨
    並未撤銷該支票帳戶，且再審被告台灣中小企銀復自承該帳戶至八十六年九月十
    九日始公告拒絕往來，及自承向伊領取支票，須以支票開戶之印鑑申請，而黃宏
    謨並自承銀行有寄通知（支票往來明細及帳戶存款餘額）予伊，此有本院依職權
    調閱本院八十七年度上字第二０九號案卷可考，可知向再審被告台灣中小企銀請
    領黃宏謨帳戶之支票及簽發該等支票，均須黃宏謨之支票存款印鑑章始得為之，
    且銀行均會按時將支票往來明細及支票帳戶存款餘額通知存款人黃宏謨，而再審
    被告乙○○與黃宏謨原係夫妻，黃宏謨對其支票帳戶長久以來之簽發往來，亦均
    未表異議，則縱認黃宏謨存款支票係再審被告乙○○請領及簽發，然黃宏謨既將
    存款印鑑章交予其妻即再審被告乙○○請領支票及簽發支票，且長久未表異議，
    則黃宏謨有授權再審被告乙○○為票據行為，亦足認定。
五、再審原告於委託再審被告託收右開支票時，另有四張支票，託收時皆由再審被告
    乙○○蓋用其職章登載於存摺內頁，且均經兌現，其中一張票號四四七三二號，
    面額五千九百五十六元，由再審被告乙○○簽收於存摺第一頁上方，該票據金額
    經再審被告受託取款後，於八十五年九月二十六日存入再審原告存摺中；票號0
    000000號，面額三十萬元，由再審被告乙○○簽收於存摺第一頁下方，該
    票據金額經再審被告受託取款後，於同日存入再審原告存摺中；票號00000
    00、0000000號，面額各五萬元，由再審被告乙○○簽收於存摺第二頁
    下方，該票據金額經再審被告受託取款後，於八十六年三月十一日存入再審原告
    存摺中等情，業據再審原告提出存摺原本經第一審法院及本院前審核對與影本相
    符無訛，況前揭存摺內，確無託收票據明細表可供記載，亦經本院前審核對無訛
    ，是再審被告台灣中小企銀辯稱票據之託收應由客戶記載於存摺底頁之託收票據
    明細表內，再由承辦員核覆後蓋章完成託收程序，系爭支票之收受與前揭託收程
    序不符云云，已嫌無據，尚不足取。再審被告台灣中小企銀固再辯稱託收票據須
    專設一本專收票據之委託存簿云云，惟該專收票據之委託存簿既為銀行視其業務
    須要而發給，再審被告台灣中小企銀既未證明曾將之發給再審原告，並無專收票
    據之委託存簿可資託收之記載，其存摺內又無託收票據明細表，其就再審被告台
    灣中小企銀以簽收於存摺空白處之方式託收票據，又經順利兌現多次，自不得以
    系爭支票之託收即為出於再審原告與再審被告乙○○之私人借貸。再查，再審被
    告乙○○收受系爭支票時，有於再審原告存摺內頁簽收，並蓋用其職章，且再審
    原告另有四張支票，託收時皆由再審被告乙○○蓋用其職章登載於存摺內頁，且
    均經兌現等情，已如前述，而再審原告於八十六年六月十九日委託再審被告代收
    系爭支票，同時並辦理存款五萬元，其交易明細載於存摺第二頁第二十三筆，並
    蓋用相同之職章，復有前揭存摺可參，並經本院依職權調閱本院八十八年度上字
    第二八七號給付票款民事案卷可憑，是再審原告主張系爭支票係在營業時間於上
    班處所由再審被告台灣中小企銀之受僱人即再審被告乙○○收受，堪信為真實。
六、按受雇人之行為與職務具有內在牽連關係者，即可認係職務上之行為。再審被告
    乙○○為再審被告台灣中小企銀之受僱人，其在營業時間於上班處所，收受再審
    原告託收之系爭支票，且再審被告乙○○係基於職務對其特定掌管之支票有管轄
    支配權，其違背職務將之占為己有，係利用其職務上之機會，再審被告乙○○若
    不具有此地位，亦無法為侵權行為，足見再審被告乙○○侵占系爭支票之行為，
    與其職務具有內在牽連關係者，應屬職務上之行為甚明，其侵占之行為並侵害再
    審原告之權利，再審被告台灣中小企銀自應與之負連帶賠償責任。至民法第一百
    八十八條第一項但書所謂僱用人免責事由，係指僱用人於選任受僱人時，及其監
    督其職務之執行，已盡相當之注意或縱加以相當之注意而仍不免發生損害而言，
    再審被告台灣中小企銀所稱再審原告於八十六年八月二十三日至伊分行撤票，伊
    始知再審被告乙○○代收客戶票據而未入庫，經清查後即對該支票之發票人帳戶
    執行圈存該票款以保障執票人權益云云，僅係事後之處置行為，尚不得據以主張
    免責。再者，本件系爭支票於再審原告起訴時，雖未罹於時效而消滅，然票據法
    第十九條第一項所謂之「票據喪失」，係指票據因被盜、遺失或滅失而喪失占有
    者而言，此就民法第七百十八條、民事訴訟法第五百五十九條規定對照觀之自明
    ，若票據為他人侵占時，則不包括在內，最高法院七十五年度台上字第二五四０
    號民事判決要旨亦可供參考（載最高法院民刑事裁判選輯第七卷第二期第二九八
    頁），是再審被告台灣中小企銀辯稱再審原告未依票據法第十九條規定為公示催
    告之聲請，任其主張持有之票據罹於時效，顯有違反民法第一百四十八條第二項
    規定行使權利，履行義務應依誠實及信用方法為之云云，尚難憑採。
七、按民法規定之損害賠償方法，以回復原狀為原則，金錢賠償為例外，負損害賠償
    責任者，除法律另有規定或契約另有約定外，應回復他方損害發生前之原狀；應
    回復原狀者，如經債權人定相當期限催告後，逾期不為回復時，或不能回復原狀
    或回復原狀顯有困難時，債權人始得請求以金錢賠償其損害，此觀民法第二百十
    三條第一項、第二百十四條、第二百十五條之規定自明；又民法第二百十五條所
    謂回復顯有重大困難者，係指回復原狀需時過長、需費過鉅或難得預期之結果之
    情形而言，最高法院八十四年度台上字第一二四二號民事判決要旨參照（載最高
    法院民事裁判書彙編第二十期第二一九頁至第二二四頁）。查本件再審原告主張
    系爭支票為再審被告乙○○侵占，而再審被告乙○○現經通緝中，且系爭支票之
    請求權業已罹於時效等情，復為再審被告台灣中小企銀陳明在卷，則再審原告回
    復原狀即請求再審被告乙○○返還支票即屬顯有困難，即令再審被告乙○○日後
    返還系爭支票予再審原告，然該支票之請求權既已罹於時效，則發票人是否行使
    抗辯權，亦難以預期，揆諸上開說明，自屬回復原狀顯有重大困難之情形，從而
    再審原告據之請求再審被告連帶賠償其損害一百萬元及法定遲延利息，自有理由
    。本院前審判決未察，認再審原告主張系爭支票為再審被告乙○○侵占，而再審
    被告乙○○現經通緝中，其自得請求再審被告返還該支票，且再審原告既列再審
    被告乙○○為共同被告，則其回復原狀即請求該再審被告乙○○返還支票即屬回
    復原狀，自非有不能回復及回復顯有重大困難之情形，況再審原告亦未能證明其
    有經定相當期限催告後，再審原告逾期不為回復之事實，則再審原告逕行請求以
    金錢賠償其損害，自無理由，因而廢棄第一審判決所為再審原告勝訴之判決，於
    法尚有未洽。從而再審原告以本院前審判決有適用法規顯有錯誤及就足影響於判
    決之重要證物漏未斟酌之情形為由，提出本件再審之訴，求為廢棄改判，為有理
    由，應予准許，爰判決如主文所示。
八、本件事證已臻明確，兩造其餘主張、陳述及所提證據，核與判決結果無影響，爰
    不一一論述，附此敘明。
九、據上論結，本件再審之訴為有理由，依民事訴訟法第五百零五條、第四百六十三
    條、第四百五十條、第八十五條第二項，判決如主文。
中　　　華　　　民　　　國　　九十一　　年　　　一　　　月　　二十九　　日
~B1民事第一庭審判長法　官　林陳松
~B2　　　　　　　　法　官　王重吉
~B3　　　　　　　　法　官　李寶堂
右為正本係照原本作成。
不得上訴。
~B　　　　　　　　書記官　廖次芬
中　　　華　　　民　　　國　　九十一　　年　　　一　　　月　　 三十　　 日
　　　　　　　　　　　　　　　　　　　　　　　　　　　　　　　　　　　　Ｙ
